【裁判字號】    99,醫簡上,1
【裁判日期】    990423
【裁判案由】    損害賠償
【裁判全文】
臺灣臺中地方法院民事判決    99年度醫簡上字第1號
上  訴  人  甲○○
被上訴人    行政院國軍退除役官兵輔導委員會臺中榮民總醫院
法定代理人  丁○○
被上訴人    丙○○
上列二人
訴訟代理人  李慶松律師
上列當事人間請求損害賠償事件，上訴人對於中華民國98年11月
23日臺灣臺中地方法院臺中簡易庭98年度中醫簡字第3號第一審
判決提起上訴，本院合議庭於99年4月2日辯論終結，判決如下：
    主    文
上訴駁回。
第二審訴訟費用由上訴人負擔。
    事實及理由
一、上訴人於原審起訴主張略以：上訴人因血尿症前往行政院衛
    生署豐原醫院（下稱豐原醫院）診治，惟因該醫院誤診，嗣
    於民國96年2月3日轉送被上訴人行政院國軍退除役官兵輔導
    委員會臺中榮民總醫院（下稱臺中榮總醫院）急診，經診斷
    已罹患右側腎臟惡性腫瘤，即於96年5月9日接受右側腎臟切
    除手術，而於手術後回診，門診泌尿科醫師即被上訴人丙○
    ○告知手術後可用「標靶治療」，而標靶治療使用之藥物
    Sutent是先進藥品，屬臨床實驗，詢問上訴人是否願意接受
    治療，上訴人遂向其表示願意進行標靶治療。上訴人因訴外
    人行政院衛生署豐原醫院（下稱豐原醫院）誤診過失，與豐
    原醫院於96年6月4日達成和解，因先前被上訴人丙○○告知
    上訴人可使用標靶治療，故而提出由豐原醫院供應2個月
    Sutent藥物治療，雙方達成協議訂立和解。俟上訴人與豐原
    醫院成立和解後，被上訴人丙○○又改稱不宜使用Sutent藥
    物，矛盾反覆指稱，誤導和解，致豐原醫院得以給付不能者
    ，拒絕履約。是以被上訴人應給付上訴人豐原醫院原應供應
    之治療藥物折價新台幣（下同）30萬元損害賠償。再者，被
    上訴人丙○○拒絕治療，並指上訴人右腎腎細胞癌併多處肺
    臟轉移有9顆腫癌云云，惟上訴人再經訴外人台北新光醫院
    確定肺部無癌細胞轉移，被上訴人丙○○提供不實之診斷報
    告，損及治療時間，執行職務過失責任確屬明確。上訴人歷
    經身心煎熬，瀕臨死亡恐懼，病體疼痛折磨，終日惶恐不安
    ，痛苦萬分，再則家人擔憂驚惶失措，精神上受有相當痛苦
    ，爰依民法第184條第1項前段、第188條第1項前段、第195
    條第1項規定請求精神慰撫金20萬元，共計50萬元等語。並
    聲明：被上訴人應連帶給付上訴人50萬元，及自起訴狀繕本
    送達翌日起至清償日止，按年息百分之五計算之利息；願供
    擔保，請准宣告假執行。
二、被上訴人於原審答辯略以：上訴人因血尿導致尿路阻塞，於
    96年2月3日至被上訴人臺中榮總醫院急診處就醫，進行超音
    波檢查後，初步懷疑有右腎腫瘤，進一步進行腹部及胸部電
    腦斷層檢查後，證實確有右腎腫瘤及右下肺葉多處實質病灶
    ，初步推斷為右腎泌尿上皮細胞癌併肺部轉移，被上訴人丙
    ○○考量上訴人之身體狀況後，建議以化學治療方式治療癌
    症，上訴人亦接受被上訴人丙○○之建議，於96年2月7日及
    96年3月12日住院接受化學治療，惟上訴人對於化學治療的
    副作用反應過大，白血球極度低下，不宜繼續進行療程，被
    上訴人丙○○於96年5月8日向上訴人及其家屬解釋直接受手
    術治療的必要性，經其同意後，於96年5月9日為上訴人施行
    腹腔鏡右側腎臟及輸尿管切除手術，術中同時會診訴外人胸
    腔外科徐中平主任為病患施行胸腔鏡右下肺葉切片手術，術
    後上訴人恢復良好，於96年5月17日順利出院。病理部就切
    除部分進行檢驗後，發現右側肺葉病灶僅為慢性發炎，但右
    腎確實有腫瘤，不過並非初步判斷之泌尿上皮癌，而是腎細
    胞癌，右側肺葉病灶胸腔外科建議再追蹤，暫不需針對肺部
    病灶作治療。被上訴人丙○○遂於上訴人在門診追蹤時，向
    上訴人說明病理檢驗報告內容，並提醒切片檢查僅能作為參
    考，尚需考量腎臟腫瘤已有肺部轉移的可能性，並提供如果
    擔憂已為轉移，可供選擇的輔助治療方法，包括免疫治療及
    標靶治療，並且也分別解釋兩種治療的利弊得失，因上訴人
    有長期糖尿病，復因接受右側腎臟摘除，其腎功能惡化，臨
    床上不適合接受標靶治療，因標靶治療將使腎功能進ㄧ步惡
    化，經解釋後，上訴人及家屬同意接受免疫治療，被上訴人
    丙○○在對病患解釋標靶治療方法後，並不知道病患有要求
    豐原醫院必須提供病患免費標靶治療的情事，被上訴人丙○
    ○之行為實無疏失之處，上訴人就其主張被上訴人丙○○給
    予標靶治療藥物Sutent之事實應負舉證之責，被上訴人丙○
    ○身為專業醫師，明知身體狀況不適合使用標靶治療方式，
    絕無可能亦無任何誘因給予上訴人標靶治療藥物，上訴人陳
    述顯有不實。又被上訴人丙○○係根據其專業知識，綜合上
    訴人主訴內容、檢驗結果及病理報告，方認為上訴人右肺有
    腫瘤移轉之可能，其專業判斷與醫療常規尚未相悖。被上訴
    人丙○○執行醫療業務上既無過失，即難要求被上訴人負責
    之理等語。並聲明：上訴人之訴駁回；如受不利之判決，被
    上訴人願供擔保，請准宣告假執行。
三、原審判決上訴人全部敗訴，上訴人不服，提起本件上訴，並
    聲明：(1)原判決廢棄，(2)被上訴人應連帶給付上訴人50萬元
    ，及自起訴狀繕本送達翌日起，按年息百分之五計算之利息
    。(3)第一、二審訴訟費用由被上訴人負擔。被上訴人則聲明
    ：(1)上訴駁回。(2)第二審訴訟費用由上訴人負擔。
四、上訴人於本院補稱：
  (一)原判決認被上訴人丙○○並無過失，因而駁回上訴人之訴。
    另對於被上訴人丙○○並非胸腔外科醫師爭點，未臻究明審
    查，亦未傳訊於原審時所提出之重要證人乙○○佐證等各節
    ，所為判決基礎，認事用法容屬有誤，草率不當，合先呈明
    。
  (二)原判決指摘上訴人與豐原醫院所為和解內容，被上訴人丙○
    ○並未參與，又縱使被上訴人丙○○先前告知上訴人可使用
    標靶藥物治療，亦屬建議性質並無強制性，係由上訴人自行
    簽訂，自與被上訴人無涉云云。又依病歷所載上訴人及妻子
    乙○○同意接受化學治療，有簽名為憑，並非被上訴人丙○
    ○不願給予標靶治療，對於上訴人無法獲得豐原醫院提供之
    標靶藥物，並無過失。惟查，被上訴人丙○○係上訴人泌尿
    科主治醫師，且為施行開刀醫師，病患當然對其醫師全然信
    賴。再者於手術後回診時，上訴人由妻乙○○手推輪椅陪同
    一起門診，被上訴人丙○○即告知手術後可使用標靶藥物治
    療，惟標靶藥物是先進藥品，現階段屬臨床實驗，醫院祇有
    60 瓶，可徵得20名患者，每人3瓶進行臨床實驗，詢問上訴
    人是否願意接受治療，上訴人即向其表示願意進行標靶治療
    ，並經被上訴人丙○○登記以標靶藥物進行手術後治療方法
    。且當時標靶藥物尚未全面上市，無法購買，因之與豐原醫
    院成立以標靶藥物作為和解內容。另上訴人與豐原醫院進行
    和解時，台中縣衛生局相關人員曾以電話詢問被上訴人丙○
    ○，其即告知該員上訴人可以使用標靶藥物，經求證後始成
    立和解內容。足徵被上訴人丙○○事後飾責諉言，要無可採
    ，又於病歷上簽名，原判決指摘上訴人與妻乙○○同意接受
    化學治療，載明於病歷，並經簽名，係上訴人自願同意放棄
    標靶治療，改以化學治療云云。按病歷上記載文字係被上訴
    人丙○○所自行加註，並未告知上訴人其內容，對於該簽名
    為放棄標靶治療乙節，概不知情。
  (三)駁質被上訴人丙○○辯稱認為上訴人右肺有腫瘤移轉，與其
    專業判斷、醫療常規尚未相悖（此層應究審原始病歷）。據
    以96年9月27日胸腔外科主任併腫瘤科主治醫師徐中平詳細
    診斷，並照攝X光片，證實上訴人肺部正常OK。又於97年6月
    9日台北新光醫院出具診斷證明書，證明上訴人確未有發現
    肺部及腹腔轉移病灶。再於98年7月3日新光醫院之診斷證明
    書仍證實未有發現肺部及腹腔轉移病灶。復98年8月13日由
    被上訴人醫院胸腔外科出具診斷證明書亦證明無不適症狀，
    益足以徵被上訴人丙○○執行職務過失責任，灼然至明，足
    見被上訴人丙○○提供不實之診斷報告函覆台中縣衛生局，
    誤導評斷，又未將副本寄送與上訴人，侵害上訴人權益甚鉅
    。
  (四)究諸被上訴人丙○○誤診上訴人右腎之細胞癌併多處肺臟轉
    移之九顆腫瘤，經證實確無肺部及腹腔轉移病灶，被上訴人
    執行職務過失責任，甚屬明確。上訴人歷經身心煎熬，瀕臨
    死亡恐懼，病體疼痛折磨，終日惶恐不安，痛苦萬分，承受
    打擊苦難，實非筆墨所能形容。再則家人擔憂驚惶失措舉家
    不安，精神上自受有相當痛苦。
  (五)依行政院國軍退除役官兵輔導委員會（第六處醫療保健）97
    年6月11日輔陸字第0970002509號函示被上訴人對上訴人放
    棄治療，罔顧榮民生命及侵犯個人權益乙案，應即妥處，詎
    被上訴人仍拒不為合理解決。綜觀各事證理由，原判決實屬
    不當，應予廢棄。
五、被上訴人於本院補稱：
  (一)按當事人聲明之證據，法院應為調查。但就其聲明之證據中
    認為不必要者，不在此限。民事訴訟法第286條定有明文。
    次按證人之應否傳喚，除於釋明事實關係有必要者外，法院
    本可衡情酌定，故法院就當事人所聲明各種證據方法中，僅
    調查其重要者，而於非必要者捨置不問，原難指為違法，最
    高法院著有18年上字第1066號判例可資參照。揆諸上揭法規
    、判例意旨，本件原審既認現有證據足以證明被上訴人丙○
    ○有告知上訴人標靶療、化學治療之利弊，進而使上訴人自
    行選擇治療方式後方以證明其真意，未傳訊證人乙○○之舉
    亦於法無違。
  (二)被上訴人丙○○並未參與上訴人與訴外人豐原醫院之和解內
    容，退萬步言之，縱使被上訴人丙○○先前曾告知上訴人可
    使用標靶治療藥物，亦僅屬建議性質而無強制性，上訴人是
    否願意接受標靶治療，或是否願意以標靶藥物作為和解內容
    ，而非以金錢為和解內容，均係由上訴人自行決定，非被上
    訴人丙○○所能置喙，故上訴人與豐原醫院之和解契約所生
    給付不能之損害，自與被上訴人丙○○無涉（被上訴人丙○
    ○根本不知上訴人與豐原醫院和解一事）。再者，被上訴人
    丙○○於96年6月25日已告知上訴人及其妻：病人有腎細胞
    合併有淋巴結及肺部移轉，建議須作化學治療，由於病人只
    剩左腎，且腎功能較差，無法承受標靶治療，…病人可選擇
    接受或不接受化學治療等語，上訴人及其妻同意接受化學治
    療，業經載明於病歷，並經上訴人及其妻乙○○簽名（見原
    審被證七），足見並非被上訴人丙○○不願給予上訴人標靶
    治療，反係上訴人自身狀況不適於標靶治療，並經被上訴人
    丙○○說明後，上訴人方同意施行化學治療，再者上訴人既
    同意放棄標靶治療，自無從使用豐原醫院依和解契約提供之
    標靶藥物，故上訴人主張被上訴人丙○○對上訴人及家屬進
    行治療方法之說明後，被上訴人丙○○未使用標靶藥物治療
    ，致上訴人無法獲得豐原醫院提供之標靶藥物云云，顯無可
    採。
  (三)依96年2月26日放射線科之電腦斷層報告，顯示上訴人右側
    腎臟腫瘤及兩側肺部多發性小結節病灶，96年5月9日上訴人
    接受右側腎臟切除，同時施行胸腔鏡探查切片，病理切片顯
    示右側腎臟腫瘤為惡質腎細胞癌，右側肺結節為慢性發炎，
    有電腦斷層報告及病理報告影本可資佐證（見原審被證三、
    四），胸腔外科雖建議再追蹤，暫不需針對肺部病灶做治療
    ，然被上訴人丙○○基於醫學專業提醒上訴人及家屬切片檢
    查僅能作為參考，尚須考量腎臟腫瘤已有肺部移轉可能性，
    並告知上訴人其判讀肺部影像有多處實質病灶之舉，並未違
    反醫療常規，故上訴人主張顯無理由。
六、本院之判斷：
  (一)上訴人主張其於96年2月3日至被上訴人臺中榮總醫院急診處
    就醫，經診斷已罹患右側腎臟惡性腫瘤，即於96年5月9日接
    受被上訴人丙○○施作右側腎臟及輸尿管切除手術之事實，
    為兩造所不爭執，且有相關病歷附卷為證，堪信為真實。
  (二)茲就上訴人之請求，審核如下：
    1.上訴人請求被上訴人連帶給付訴外人豐原醫院原應供應之
      藥物折價30萬元部分：
      (1)上訴人主張：上訴人於96年5月9日接受右側腎臟切除手
        術後回診，被上訴人丙○○告知手術後可用「標靶治療
        」，而標靶治療使用之藥物Sutent是先進藥品，屬臨床
        實驗，詢問上訴人是否願意接受治療，上訴人遂向其表
        示願意進行標靶治療，上訴人因豐原醫院誤診過失，與
        豐原醫院於96年6月4日達成和解，因先前被上訴人丙○
        ○告知上訴人可使用標靶治療，故而提出由豐原醫院供
        應2個月Sutent藥物治療，雙方達成協議訂立和解，嗣
        後被上訴人丙○○改稱不宜使用Sutent藥物，致豐原醫
        院得以給付不能，拒絕履約，被上訴人應給付上訴人原
        由豐原醫院應供應治療藥物費用折價30萬元損害賠償云
        云。被上訴人則辯稱：因上訴人有長期糖尿病，復因接
        受右側腎臟摘除，其腎功能惡化，臨床上不適合接受標
        靶治療，因標靶治療將使腎功能進ㄧ步惡化，經解釋後
        ，上訴人及家屬同意接受免疫治療，被上訴人丙○○在
        對上訴人解釋標靶治療方法後，並不知道上訴人有要求
        豐原醫院必須提供病患免費標靶治療的情事，被上訴人
        丙○○之行為實無疏失等語。
      (2)按當事人主張有利於己之事實者，就其事實有舉證之責
        任，民事訴訟法第277條前段定有明文。本件上訴人主
        張其於手術後回診，被上訴人丙○○告知手術後可用標
        靶治療一事，為被上訴人所否認，則依前述舉證責任分
        配之原則，上訴人應就其主張係被上訴人丙○○告知手
        術後可用標靶治療之有利於己之事實，負舉證之責任，
        惟上訴人並未能提出客觀證據以實其說，自無法為有利
        於上訴人之認定。
      (3)又上訴人與豐原醫院所為和解內容，被上訴人丙○○並
        未參與，有和解書影本附卷可稽。上訴人與豐原醫院成
        立和解前，本無須徵詢被上訴人丙○○之意見，縱認被
        上訴人丙○○曾告知上訴人可使用標靶藥物治療，亦僅
        屬建議性質並無強制性，上訴人是否願意接受標靶藥物
        治療，或是否適合以標靶藥物作為與豐原醫院和解之內
        容，而非以給付金錢為和解之內容，均係出於上訴人之
        自行判斷而決定，非被上訴人丙○○所能置喙。故上訴
        人與豐原醫院之和解契約所生給付不能之損害，自與被
        上訴人丙○○無涉。
      (4)再者，被上訴人丙○○於96年6月25日已告知上訴人及
        其妻乙○○：「病人有腎細胞癌合併有淋巴結及肺部轉
        移，建議須做化學治療，由於病人只剩左腎，且腎功能
        較差，無法承受標靶治療，只能考慮三合一免疫療法，
        但三合一免疫療法只有20％患者有效，且可能有副作用
        （如前病情說明書之記載），病人可選擇接受或不接受
        化學治療」等語，上訴人及其妻決定同意接受化學治療
        ，業經載明於當日病歷上，並經上訴人及其妻乙○○簽
        名，有病歷附卷可稽。足見並非被上訴人丙○○不願給
        予上訴人作標靶治療，而係上訴人之身體狀況不適合使
        用標靶治療，經說明後上訴人同意改以化學治療。上訴
        人既係自願同意放棄標靶治療，則被上訴人丙○○對於
        上訴人無法使用豐原醫院依和解契約提供之標靶藥物，
        即無故意、過失可言。又觀之該96年6月25日病歷可知
        ，係按時間先後順序所為正常之記載，非被上訴人丙○
        ○事後自行加註，且於該段說明文字前特別加註〈病情
        說明〉字樣，並於緊接該段說明文右下方，交由被上訴
        人與其妻乙○○親自簽名確認，堪認被上訴人丙○○確
        已善盡告知義務。上訴人主張：該病歷上記載文字係被
        上訴人丙○○丙○○所自行加註，並未告知上訴人其內
        容云云，顯與事實不符，不足採信。
      (5)從而，上訴人依民法侵權行為之規定，請求被上訴人連
        帶賠償豐原醫院原應提供之治療藥物折價30萬元，自屬
        無據。
    2.上訴人請求被告連帶給付精神慰撫金20萬元部分：
      (1)上訴人雖主張：被上訴人丙○○指上訴人右腎腎細胞癌
        併多處肺臟轉移有9顆腫癌，惟經台北新光醫院確定上
        訴人肺部無癌細胞轉移，被上訴人丙○○提供不實之診
        斷報告，損及治療時間，執行職務過失責任確屬明確，
        上訴人歷經身心煎熬，瀕臨死亡恐懼，病體疼痛折磨，
        終日惶恐不安，痛苦萬分，再則家人擔憂驚惶失措，精
        神上受有相當痛苦云云。
      (2)經查，依96年2月26日被上訴人臺中榮總醫院放射線科
        之電腦斷層報告顯示，上訴人右側腎臟腫瘤及兩側肺部
        多發性小結節病灶，96年5月9日上訴人接受右側腎臟切
        除時，同時會診胸腔外科徐中平主任施行胸腔鏡右下肺
        葉切片手術，病理部就切片進行檢驗後，顯示右側腎臟
        腫瘤為惡性腎細胞癌，右側肺結節為慢性發炎，有該電
        腦斷層報告及病理報告影本附卷可稽。胸腔外科建議再
        追蹤，暫不需針對肺部病灶作治療。被上訴人丙○○於
        門診追蹤時，向上訴人說明病理檢驗報告內容，並提醒
        上訴人及家屬雖然右肺切片未發現腫瘤細胞，但切片檢
        查僅能作為參考，並不排除右肺已遭腫瘤轉移的可能性
        ，並提供如果擔憂已為轉移，可供選擇的輔助治療方法
        ，包括免疫治療及標靶治療，並且也分別解釋兩種治療
        的利弊得失，經解釋後，上訴人及家屬同意接受免疫治
        療，並簽名於病歷，已如前述，上訴人並於96年6月25
        日接受第1劑免疫化學治療，顯然被上訴人丙○○對上
        訴人之肺部病灶仍予繼續治療，並無拒絕治療，或損及
        、延誤治療時間。上訴人主張被上訴人丙○○拒絕治療
        ，損及治療時間，執行職務過失責任確屬明確，並無可
        採。
      (3)次查，被上訴人裴坤元於門診追蹤時，向上訴人說明病
        理檢驗報告內容，並提醒切片檢查僅能作為參考，尚需
        考量腎臟腫瘤已有肺部轉移的可能性，純係本於醫師為
        確保病患健康之職責，出於善意之告知，雖事後證明上
        訴人腎臟腫瘤並未移轉肺部，且上訴人於證明肺部無恙
        前，可能因此憑添擔憂，但究不得因此即認係被上訴人
        丙○○提出不實之診斷報告。何況，上訴人經被上訴人
        丙○○予以治療後，再至台北新光醫院檢查診斷確定肺
        部無癌細胞轉移，顯然上訴人之身體、健康並未因被上
        訴人丙○○之治療受有損害，亦即被上訴人丙○○並無
        不法侵害上訴人之身體、健康、名譽、自由、信用、隱
        私、貞操，或其他人格法益。再者，被上訴人丙○○雖
        非胸腔外科醫師，惟其為上訴人診治腎臟腫瘤時，因病
        理部檢驗發現右側肺葉慢性發炎，提醒腎臟腫瘤有移轉
        肺部之可能性，建議上訴人繼續治療右肺病灶，客觀上
        對上訴人並無不利。蓋檢驗一般無法保證百分之百正確
        ，若被上訴人丙○○未提醒上訴人繼續追蹤治療，而事
        後發現腎臟腫瘤移轉肺部時，將可能延誤治療時機，對
        上訴人反而更不利。
      (4)從而，上訴人依民法第184條第1項前段、第188條第1項
        前段、第195條第1項前段規定，請求被上訴人連帶給付
        精神慰撫金20萬元，亦屬無據。
  (三)綜上所述，本件上訴人主張被上訴人丙○○執行醫療職務有
    過失，為不足採；被上訴人丙○○抗辯其執行職務並無過失
    ，尚屬可信。是則，上訴人執此主張被上訴人應負連帶損害
    賠償云云，自屬無據。從而，上訴人依據民法第184條第1項
    前段、第188條第1項前段、第195條第1項前段規定，請求被
    上訴人連帶賠償50萬元，及自起訴狀繕本送達翌日起至清償
    日止，按年息百分之五計算之利息，為無理由，不應准許；
    其假執行之聲請亦失所附麗，應併予駁回。原審為上訴人敗
    訴之判決，及駁回其假執行之聲請，並無不合。上訴意旨指
    摘原判決不當，求予廢棄改判，為無理由，應予駁回。
  (四)本件事證已臻明確，兩造其餘主張、陳述及所提之證據，經
    審酌後於判決結果無影響，無一一論述之必要，附此敘明。
七、據上論結，本件上訴為無理由，依民事訴訟法第436條之1第
    3項、第449條第1項、第78條，判決如主文。
中    華    民    國    99    年    4     月    23    日
                  民事第四庭    審判長法  官  楊國精
                                      法  官  洪堯讚
                                      法  官  陳文燦
上正本證明與原本無異。
不得上訴。
中    華    民    國    99    年    4     月    23    日
                                      書記官  林玉門

司法院資訊處製作；財團法人民間司法改革基金會備份。
